【裁判字號】    98,上,1074
【裁判日期】    990727
【裁判案由】    給付買賣價金
【裁判全文】
臺灣高等法院民事判決                  98年度上字第1074號
上  訴  人  勝績企業有限公司
法定代理人  甲○○
訴訟代理人  蕭美玲律師
            李漢鑫律師
被上訴人    協德機電工程有限公司
法定代理人  乙○○
訴訟代理人  余西鈞律師
上列當事人間請求給付買賣價金事件，上訴人對於中華民國98年
9月16日臺灣基隆地方法院97年度訴字第557號第一審判決提起上
訴，本院於99年7月6日言詞辯論終結，判決如下：
    主  文
原判決廢棄。
被上訴人應給付上訴人新臺幣壹佰伍拾貳萬陸仟元，及自民國九
十七年十二月二十日起至清償日止，按週年利率百分之五計算之
利息。
第一、二審訴訟費用由被上訴人負擔。
本判決所命給付，於上訴人供擔保新臺幣伍拾萬玖仟元後得假執
行，但被上訴人如以新臺幣壹佰伍拾貳萬陸仟元預供擔保，得免
為假執行。
    事實及理由
一、上訴人主張：民國（下同）97年8月4日被上訴人提供訴外人
    雙稜實業有限公司（下稱雙稜公司）向其報價之南港車站地
    下化第一期景觀工程之景觀燈工程及路燈工程之買賣合約、
    訂單確認單及圖說等件影本，請伊報價承接該工程照明器具
    之買賣，伊於同年8月5日報價新臺幣（下同）2,221,055元
    ，被上訴人則要求折價為218萬元，經伊於同年8月6日承諾
    以218萬元出售該批照明器具，兩造間之買賣契約即已成立
    。嗣伊陸續交貨，並依被上訴人提供雙稜合約圖說等資料（
    該實景燈具示意圖已清楚顯示系爭L1街道高燈為圓型燈柱）
    ，於97年9月27日配合被上訴人送審時提出L1街道高燈燈桿
    製造圖（業主收件日期為97年9月30日），該圖明白顯示L1
    街道高燈之燈桿為圓型燈柱，被上訴人對該圓型燈柱圖說並
    無異議而送請業主審查，亦認兩造自始即合意L1街道高燈之
    燈柱為圓型燈柱甚明。嗣同年9月間，伊將L1街道高燈具組
    製造完成，被上訴人促伊先將燈具組送至現場以供安裝，伊
    則以尚未收到訂金為由拒絕之，兩造乃於同年9月26日開會
    協調，伊同意協助送審通過但非保證通過，被上訴人則表示
    不用等送審通過請伊先行出貨，並請伊出貨時須到現場配合
    查核，伊亦同意之。伊遂於同年10月1日將3組L1燈具組交貨
    至南港火車站現場，並由被上訴人安裝完成，至此，被上訴
    人對圓型燈柱均無異議，應視為承認已受領之物，自不得再
    依買賣標的物有瑕疵而主張解除契約。嗣伊於出貨後，向被
    上訴人請領訂金款項654,000元，被上訴人公司員工要求伊
    在其公司制式之定型化契約用印，當時被上訴人公司制式合
    約後附圖並沒有附註L1街道高燈之燈柱為方型燈桿，亦無
    RWDLLS10670、RWDLLS10440、RWDLLS10 400、RWDLLS10410
    等細部圖說（下稱系爭670、440、400、410號圖說），而伊
    於二份商品買賣合約書用印後，被上訴人公司人員表示尚須
    等公司主管審核再用印，是該二份合約均留存被上訴人公司
    迄今。嗣業主之審查意見為L1街道高燈具燈桿與原設計圖不
    符，被上訴人即於同年11月4日發函要求伊改依業主之方型
    燈柱送審及交貨，伊分別於同年11月4日及11月6日函覆被上
    訴人表示業已依被上訴人公司訂單圖說製造生產系爭L1街道
    高燈之燈柱無誤，被上訴人則在97年11月中確認業主不願使
    用圓型鋼管燈柱後，竟違約拒絕收受系爭買賣之照明燈具，
    向伊表示終止燈具之買賣合約。因被上訴人已預示拒絕受領
    ，伊乃委請律師代函通知被上訴人請其於文到3日內，將交
    貨地點通知上訴人，以協助交貨，詎被上訴人均置之不理，
    依民法234條、第235條規定，應認伊已依債務本旨提出給付
    ，被上訴人拒絕受領，應負受領遲延之責任，伊得依兩造間
    之買賣契約及民法第367條之規定，請求被上訴人給付未給
    付之買賣價金1,526,000元（2,180,000－654,000）。並否
    認被上訴人有交付系爭400號圖說予伊，且伊97年10月1日於
    系爭商品買賣合約書上用印時，並無系爭670、440、400、
    410號等細部圖說，該圖說上印文非伊之印文，且系爭670號
    圖說與前一頁伊公司印文騎縫章不吻合，被上訴人應就此負
    舉證責任。再該商品買賣合約書僅係書面契約，為證明之用
    ，非兩造契約之成立要件。爰依兩造間之買賣契約及民法第
    367條之規定，求為命被上訴人給付上訴人1,526,000元及自
    起訴狀繕本送達翌日起至清償日止，按週年利率5％計算利
    息；及以供擔保為條件宣告假執行之判決。
二、被上訴人則以：伊於合約簽定前即與各家協力廠商進行圖說
    之確認及議價，上訴人所提雙稜公司之報價僅為參考之用，
    依業界承攬工程慣例，應予確認圖說及協議後再予簽約。伊
    於97年8月1日未與上訴人簽約前，即曾與上訴人多次協商及
    確認圖說、規格等，並於當日發出電子郵件請上訴人收受後
    與伊公司副總聯繫，且在同年8月4日伊公司員工王梁君前往
    上訴人製造工廠親取基礎螺絲時並再交付二張燈具組圖說，
    以利上訴人製作，幾經多次確認後於同年8月19日簽定協德
    機電工程有限公司商品買賣合約書（下稱系爭合約），上訴
    人並允許伊所有出貨燈具組均配合伊業主審查。嗣上訴人於
    送業主之審查，均遭業主以景觀工程相關燈具與原設計圖說
    規格不符等理由不通過，伊隨即於同年9月26日召開工程會
    議，請上訴人配合業主三天內通過審查，以利工程進行，上
    訴人也允諾全力配合，伊即依上訴人之請求於當日先行給付
    貨款654,000元，上訴人並於同年10月1日至現場安裝，但仍
    驗收不過，經多次協商，伊並依上訴人之要求配合向業主提
    出變更設計之說明，詎業主仍拒絕變更設計，伊乃立刻通知
    上訴人並於同年11月4日發出公司函件，請上訴人於11月7日
    前將L1街道高燈具組相關送審資料提列業主，並再附原設計
    圖說以協助上訴人提列及修正，然上訴人均置之不理，伊於
    11月7日再次函知上訴人，請上訴人依合約精神履行，惟均
    遭上訴人拒收退回，伊為顧及情誼及合約精神，再於同年11
    月12日與上訴人協商未果，乃於同年11月14日及11月19日函
    知上訴人終止買賣合約。茲兩造於97年8月19日簽訂之買賣
    契約中就照明器具有詳細之圖說規格等，並經上訴人之代表
    人王家雲親自用印，而報價單中未載有型號，且單價亦與契
    約不同，故雙方之照明器具之買賣應以97年8月19日之契約
    為準，而非以報價單為準。又契約第2條已載明貨品數量明
    細、規格及品質規範詳圖說及規範，第7條定明驗收之規定
    ，第8條亦明定自業主驗收合格後起算保固二年。即上訴人
    所生產之照明器具須業主（即東裕營造工程股份有限公司，
    下稱東裕公司）驗收後始生效，而上訴人於97年11月依約所
    交付之廣場高燈等雖已進場，然契約所定街道高燈之圖說、
    規格有關L1部分為方型燈柱，上訴人交付圓型燈柱，不合契
    約預定之效用，難認上訴人已依債之本旨提出給付，經伊多
    次要求改善未果，伊乃依民法第359條之規定於97年11月14
    日通知解除系爭契約，兩造契約既經解除，伊自無給付買賣
    價金之義務，上訴人之請求伊給付價金，顯無理由等語置辯
    。
三、原審為上訴人全部敗訴之判決，上訴人提起上訴，聲明：(一)
    原判決廢棄。(二)被上訴人應給付上訴人1,526,000元及自起
    訴狀繕本送達翌日起至清償日止，按週年利率5％計算之利
    息。(三)願供擔保請准宣告假執行。被上訴人則聲明：(一)上訴
    駁回。(二)如受不利判決，請准供擔保免為假執行。
四、兩造不爭執之事項：
    (一)97年8月4日被上訴人公司員工王梁君至上訴人公司親取基
      礎螺絲。同年8月5日被上訴人傳真其與雙稜公司間買賣合
      約、訂單、圖說請上訴人報價，上訴人於同年8月6日承諾
      以218萬元出售。
    (二)於97年9月26日召開之南港車站景觀工程會議，上訴人表
      示願配合被上訴人業主於3天內通過審查，被上訴人則於
      當日先行給付貨款654,000元。
    (三)97年10月1日上訴人將L1燈具組計3組交貨至南港火車站現
      場，並由被上訴人公司員工安裝。
    有上訴人與雙稜公司之商品買賣合約書、報價單、97年9月
    26日會議紀錄、照片等為證（原審卷第9至25、120至121頁
    ，本審卷第45至60頁），復為兩造所不爭執，自堪信為真實
    。
五、上訴人主張伊於同年10月1日將3組L1燈具組交貨至南港火車
    站現場，並由被上訴人安裝完成後，其餘部分因被上訴人已
    預示拒絕受領，伊委請律師代函通知被上訴人請其於文到三
    日內，將交貨地點通知上訴人，以協助交貨，被上訴人仍置
    之不理，爰請求被上訴人給付未付價金1,526,000元等語；
    被上訴人則以上開情詞置辯。是本件應審酌者為，(一)系爭買
    賣約定L1燈具組為方型，或圓型？(二)上訴人得否依民法第
    356條主張被上訴人承認所受領之物為無瑕疵之物？(三)上訴
    人得否依民法第245條之1締約過失之規定請求被上訴人給付
    買賣價金？
六、系爭買賣約定L1燈具組為方型，或圓型？
    (一)上訴人主張其係依據被上訴人所傳真之雙稜公司簽署商品
      買賣契約書共15紙（內除含有工程所需燈具之各項示意圖
      和型號說明外，亦附有清楚之結構圖）製造系爭燈具組等
      語。但依雙稜公司之合約書（原審卷第9至23頁），關於
      L1 街道高燈燈具示意圖2紙（同上卷第15、16頁），不若
      L3 廣場高燈燈具示意圖2紙（同上卷第17、19頁），標示
      出L3廣場高燈之燈桿為「圓形鍍鋅燈桿」，上訴人亦陳稱
      「L1街道高燈後面圖說起來應該是圓形燈柱」、「L1的街
      道高燈在圖說上面雖然沒有特別註明是圓形的，但是一般
      沒有註明的話，就應該是圓形燈桿」等語（同上卷第125
      頁），是依雙稜公司之合約書，並未特別註明L1街道高燈
      之燈桿為方型或圓型，僅係上訴人主觀認為L1街高燈圖說
      燈桿為圓型。
    (二)次查，依被上訴人所提被證1號系爭合約書，合約書附件
      400圖說街道高燈燈桿註明為「方型鋼管」（同上卷第73
      頁），被上訴人辯稱伊已於97年8月1日將400、410號燈桿
      圖說Ｅ-mail給上訴人，並於97年8月4日再由被上訴人公
      司員工王梁君親自交付予上訴人等詞，為上訴人所否認，
      則被上訴人自應就此有利於己之事實負舉證責任。雖被上
      訴人提出電子郵件電腦螢幕畫面為證（同上卷第128頁）
      ，但不能證明該郵件附加之檔案，即為400、410號圖說；
      至證人即被上訴人員工王梁君證稱伊97年8月4日親自將
      400、410號圖說交予上訴人公司王家雲等語（同上卷第
      144頁），但此為證人王家雲所否認（同上卷第142、143
      頁），在別無其他證據足資證明之情形下，亦難遽認王梁
      君於97年8月4日將400、410號圖說交予上訴人一節為真實
      ，是被上訴人辯稱於97年8月5日傳真雙稜合約書前，即交
      付400號圖說予上訴人等語，尚無可採。
    (三)被上訴人提出之系爭合約正本內已附有街道高燈400號圖
      說，合約記載簽署日期為97年8月19日，並經兩造當事人
      用印（同上卷第65至81頁），上訴人辯稱於97年10月1日
      始在系爭合約上用印，伊用印時，並無系爭670、440、
      400、410號等細部圖說，且用印後合約均留存被上訴人公
      司迄今等語。經查：
      1.系爭合約書上上訴人之用印，經上訴人公司員工王家雲
        證稱系爭合約書上上訴人之印章為伊所蓋，但燈具細部
        圖蓋用印方式與伊之前用印方式不一樣，伊公司在97年
        10月1日出貨，約中午11時半至被上訴人公司拿現金，
        被上訴人會計小姐表示不能用上訴人公司之合約，要用
        被上訴人之合約，嗣被上訴人會計小姐拿一份制式合約
        要求伊用印，伊用完印後，會計小姐表示等伊老闆用完
        印後郵寄給伊，但迄今仍未收到等語（同上卷第141頁
        ），堪認系爭合約書上及其附件圖說上，上訴人之印文
        為真實。
      2.至合約所載簽署之日期雖為97年8月19日，但證人王梁
        君證稱在97年9月26日與王家雲簽約，因預付款問題未
        談妥，直至97年9月26日談好後始用印蓋章，用印後有
        將一份合約交王家雲帶回等語（同上卷第146頁），是
        依王梁君所言，關於簽約之日期，與證人王家雲於97年
        10月1日簽約等語不同，而究有無將一份合約書交王家
        雲一節，亦與王家雲所證迥異，然已可認系爭合約書並
        非於97年8月19日簽署，再依上訴人提出王梁君、王家
        雲與被上訴人公司謝經理97年11月12日之錄音譯文，王
        家雲稱「合約雖是蓋8/19，但我是10/1領訂金時才蓋章
        的，梁君有沒有你知道。」，王梁君稱「對啦，這我知
        道。」（同上卷第132頁），而證人王梁君亦承認此為
        其與王家雲、謝經理對話內容（同上卷第145、146頁）
        ，是系爭合約書應係遲至97年10月1日始簽署。
      3.再被上訴人所提系爭合約書正本，經準備程序庭受命
        法官勘驗結果，其所附燈具規格圖之順序為670、440、
        400、410號圖說，其中400號圖說所蓋騎縫章依肉眼辨
        識，有限的「限」，其「 」有紅色印泥連接到邊框線
        ，與次頁410號圖說騎縫章，可拼湊為一完整之印文，
        然400號圖說前一頁440號圖說，則僅440號圖說有一枚
        右半邊印文之騎縫章，有98年12月25日準備程序筆錄可
        稽（本審卷第94頁正反面），即街道高燈之400號圖說
        ，與次頁410號圖說所蓋騎縫章雖為完整之印文，但與
        其前一頁440號圖說，則無法構成完整之印文，則400號
        圖說是否在兩造簽署系爭合約書時即一併提出，而為上
        訴人所知悉，已堪質疑。
    (四)被上訴人於97年8月5日被上訴人傳真其與雙稜公司間買賣
      合約、訂單、圖說請上訴人報價，上訴人於同年8月6日承
      諾以218萬元出售，兩造於斯時已達成買賣之合意，惟就
      其中L1街道高燈燈具組，依雙稜公司之合約書，並無特別
      註明為圓型或方型，被上訴人辯稱於97年8月5日傳真雙稜
      合約書前，即交付400圖說予上訴人一節，亦無從認定。
      再兩造於97年10月1日始簽署日期為97年8月19日之系爭合
      約書，而系爭合約書附件400號圖說與其前一頁440號圖說
      ，騎縫處之印文無法構成一完整之印文，則該圖說是否於
      簽約時一併提出而為上訴人所知悉，亦堪質疑，況系爭合
      約簽訂書面契約時，上訴人已提出L1街道高燈燈具為圓型
      燈柱之資料，供被上訴人送審（詳後述），則兩造於97
      年8月6日就系爭合約達成意思表示合致時，就L1燈具組燈
      桿究為方型，或圓型，並未特別約定。
    (五)系爭合約就L1燈具組燈桿究為方型，或圓型，並未特別約
      定，則類推民法第200條第1項「給付物僅以種類指示者，
      依法律行為之性質或當事人之意思不能定其品質時，債務
      人應給以中等品質之物」之規定，上訴人就L1街道燈具組
      之燈桿，給付一般街道燈燈桿之型式則可，而圓型燈桿亦
      為一般街燈常見之型式，上訴人交付圓型燈桿L1街道燈已
      符合債之本旨。況被上訴人辯稱97年8月27日業主審查，
      即以景觀工程相關燈具與原設計不符送審不通過等語，所
      提承商文件審查意見表（原審卷第91、92頁），該承商文
      件審查意見表中，關於街道用高燈記載送審日期為97年9
      月27日，監造單位審查缺失意見為「燈桿部份與原設計圖
      不符、支架固定夾、燈具未架厚度等相關資料均無檢附資
      料。針對燈桿部份與原設計圖不符，貴承商在送審型錄內
      提出變更說明，請另來函專案提報。」，台灣世曦顧問工
      程股份有限公司（下稱世曦公司）收件日期97年9月30日
      之承商文件審查意見表項次4記載「針對L-1街道高燈在燈
      桿部份與原設計圖說不符，貴承商在送審型錄內提出L-1
      街道高燈變更說明，請另來函專案提報。」，經本院依職
      權函詢世曦公司，該公司函覆「二承商文件審查意見表項
      次4所指承商為承攬交通部鐵路改建工程局南港車站地下
      化第一期景觀工程之東裕營造工程有限公司。三承商所提
      燈具送審型錄所示L-1街道高燈燈桿型式為圓型（詳附件
      一送審型錄摘錄），而原設計圖說型式為方型（詳附件二
      設計圖）。四前揭送審型錄所載變更說明之內容為承商建
      議方型燈桿改為圓型燈桿（詳附件三送審型錄摘錄）」，
      有世曦公司99年4月27日世曦鐵道字第0990006072號函及
      附件可稽（本審卷第131至134頁）。查東裕營造工程有限
      公司承攬交通部鐵路改建工程局南港車站地下化第一期景
      觀工程，東裕營造工程有限公司（下稱東裕公司）再轉包
      予被上訴人，被上訴人再與上訴人訂定南港車站地下化第
      一期景觀工程之景觀燈工程及路燈工程之買賣合約，而世
      曦公司則為東裕公司之監造單位，此並為兩造所不爭執（
      本審卷第101頁），且世曦公司於97年9月30日收件承商即
      東裕公司送審資料，則上訴人必於此日期前將送審資料交
      予被上訴人，被上訴人始能提出予東裕公司以供送審，當
      時送審資料則有關於L-1燈街高燈變更說明建議將方型燈
      桿改為圓型燈桿，足徵上訴人關於L-1街道高燈，將交付
      圓型燈桿之燈具，此為被上訴人所明知，被上訴人辯稱其
      僅收受文件，不知資料與原設計不符等語，顯與常情有違
      ，不足採信。則被上訴人收受L-1街道高燈為圓型燈桿之
      送審資料後，不僅未質疑與設計內容不符，要求另行提出
      並改善瑕疵，甚而收受後再提交其業主東裕公司，且於東
      裕公司送審資料中更有變更設計之要求；更於97年9月26
      日先行給付貨款654,000元予上訴人，更堪認系爭買賣就
      L1 燈具組燈桿雖未特別約定為方型，或圓型，上訴人交
      付圓型燈桿L1街道燈已符合債之本旨，被上訴人並無異議
      而收受其送審資料，更給付部分貨款。
    (六)雖兩造97年9月26日會議內容有「送審未通過，請勝績（
      上訴人）協助通過（9/29業主要求3天通過）之記載（原
      審卷第82頁），97年10月1日上訴人將L1燈具組計3組交貨
      至南港火車站現場，並由被上訴人公司員工安裝後，東裕
      公司97年10月5日備忘錄函被上訴人表示「L-1街道用高燈
      （3組）設計圖為方型燈桿，現場安裝為圓型燈桿，敬請
      儘速提出書面澄清，以利變更設計。」（同上卷第94頁）
      ，而世曦公司於97年10月29日函覆東裕公司變更圓型燈柱
      ，經設計單位檢核後不符合設計需求，未同意變更等語（
      同上卷第96頁）。然系爭買賣就L1燈具組燈桿究為方型，
      或圓型，並未特別約定，上訴人就L1街道燈具組之燈桿，
      給付一般街燈常見之圓型燈桿之燈具，已符合債之本旨，
      已如前述，則上訴人雖於97年9月26日會議同意協助通過
      送審，但此僅為協助即可，並非保證送審通過，縱嗣後未
      能送審通過，亦難認上訴人未依債之本旨提出街道高燈之
      燈具。
    (七)上訴人提出圓型燈桿之街道高燈，並非未依債之本旨之給
      付，被上訴人以97年11月4日、7日檢附400、410號圖說催
      告上訴人提出送審資料，嗣再於同年月14日以協字（日）
      971114001號函、同年月19日以協字（日）971119001號函
      解除（終止）系爭買賣合約（本審卷第121、122頁），其
      解除契約並不合法。被上訴人已解除契約，預示拒絕受領
      ，上訴人於97年11月26日委請律師代函通知被上訴人請其
      於文到三日內，將交貨地點通知上訴人，以協助交貨（原
      審卷第41至43頁），被上訴人並未置理，則上訴人主張被
      上訴人應給付其餘未給付之買賣價金1,526,000元（2,180
      ,000－654,000），即為可取。
七、綜上，系爭合約就L1燈具組燈桿究為方型，或圓型，並未特
    別約定，上訴人就L1街道燈具組之燈桿，給付一般街燈常見
    之圓型燈桿之燈具，已符合債之本旨，被上訴人解除契約，
    並不合法，上訴人主張被上訴人應給付買賣價金1,526,000
    元，即屬有據，其餘之爭點，即上訴人得否依民法第356條
    主張被上訴人承認所受領之物為無瑕疵之物？上訴人得否依
    民法第245條之1締約過失之規定請求被上訴人給付買賣價金
    ？已無再審酌之必要。從而，上訴人依系爭買賣合約，請求
    被上訴人給付1,526,000元及自起訴狀繕本送達翌日即97年
    12月20日起至清償日止，按週年利率5％計算之利息，為有
    理由，應予准許。原審為上訴人敗訴之判決，尚有未洽。上
    訴意旨指摘原判決不當，求予廢棄改判，為有理由。爰由本
    院予以廢棄改判，如主文第2項所示。又兩造均陳明願供擔
    保宣告准免假執行，經核均無不合，爰分別酌定相當擔保金
    額准許之。
八、本件事實已臻明確，兩造其餘攻擊或防禦之方法，經核於判
    決結果無何影響，爰不一一論述，附此敘明。
九、據上論結，本件上訴為有理由，依民事訴訟法第450條、第
    78條、第463條、第390條第2項、第392條第2項，判決如主
    文。
中    華    民    國    99    年    7     月    27    日
                    民事第三庭
                        審判長法  官  林敬修
                              法  官  張靜女
                              法  官  吳青蓉
正本係照原本作成。
如不服本判決，應於收受送達後20日內向本院提出上訴書狀，其
未表明上訴理由者，應於提出上訴後20日內向本院補提理由書狀
（均須按他造當事人之人數附繕本）上訴時應提出委任律師或具
有律師資格之人之委任狀；委任有律師資格者，另應附具律師資
格證書及釋明委任人與受任人有民事訴訟法第466條之1第1項但
書或第2項（詳附註）所定關係之釋明文書影本。如委任律師提
起上訴者，應一併繳納上訴審裁判費。
中    華    民    國    99    年    8     月    3     日
                              書記官  吳碧玲
附註：
民事訴訟法第466條之1（第1項、第2項）：
對於第二審判決上訴，上訴人應委任律師為訴訟代理人。但上訴
人或其他法定代理人具有律師資格者，不在此限。
上訴人之配偶、三親等內之血親、二親等內之姻親，或上訴人為
法人、中央或地方機關時，其所屬專任人員具有律師資格並經法
院認為適當者，亦得為第三審訴訟代理人。

司法院資訊處製作；財團法人民間司法改革基金會備份。
